【裁判字號】    95,易,312
【裁判日期】    950915
【裁判案由】    過失傷害
【裁判全文】
臺灣板橋地方法院刑事判決               95年度易字第312號
公  訴  人  臺灣板橋地方法院檢察署檢察官
被      告  甲○○
上列被告因過失傷害案件，經檢察官提起公訴（94年度偵字第21
607 號），本院判決如下：
    主  文
甲○○從事業務之人，因業務上之過失傷害人，處有期徒刑伍月
，如易科罰金，以銀元佰元折算壹日。
    事  實
一、甲○○為設於台北縣板橋市○○路182 巷20號之「德安美語
    短期補習班」負責人，負責提供學童課後輔導、安親照護及
    美語補習等業務，為從事業務之人。於民國94年5 月5 日20
    時40分許，原應注意在上開補習班內之學童之安全維護，以
    防範兒童因學習或嬉戲過程所可能造成之意外事件發生，再
    於意外事件發生時，亦應採取必要之應變措施以防止意外之
    擴大，而當時補習班內之學童已結束美語班或安親班課程，
    多數學童已經返家，尚餘若干學童在補習班等待家長接回，
    並無不能注意之特別情況，詎甲○○竟疏未注意，因就讀於
    其補習班之未滿10歲兒童鄭００（年籍詳卷，以下簡稱「鄭
    ００」）向其反應未吃晚餐，甲○○竟提供金錢囑咐鄭００
    自行外出，穿越馬路至該補習班對面之麵攤購買湯麵充作晚
    餐（起訴書誤載為「泡麵」，應予更正），再任令鄭００於
    教室內自行食用湯麵，未派遣任何教職員在場注意學童安全
    ，致鄭００於食用湯麵之同時，適有亦就讀該補習班之兒童
    乙○○、丙○○在教室內嬉戲，因丙○○懷疑鄭００有拿其
    卡帶，乃與丙○○一同欲檢查鄭００之書包，過程中乙○○
    不慎碰到鄭００置放於課桌上之湯麵，致該湯麵傾倒，鄭０
    ０因閃避不及而遭湯麵之熱湯燙傷。鄭００受傷後自行走出
    教室，至該補習班之櫃檯求助，甲○○即通知學童家長到場
    ，並由家長開車將鄭００送醫，致鄭００因而受有左大腿二
    度燒燙傷之傷害。
二、案經兒童鄭００之母楊００（年籍詳卷，以下簡稱「楊００
    」）訴由臺灣板橋地方法院檢察署檢察官偵查起訴。
    理  由
一、訊據被告甲○○對於其本人係「德安美語短期補習班」之實
    際負責人，94年5 月5 日20時40分許，該補習班之學童鄭０
    ０在補習班美語教室內食用湯麵時，並無老師在場，嗣前開
    湯麵遭同學乙○○不慎撞翻，熱湯潑灑於鄭００之左大腿，
    而致鄭００受有左大腿二度燒燙傷之傷害等事實固坦承不諱
    ，但辯稱：當時補習班已經下課，學童是在等待家長接回，
    補習班並不負責提供學童晚餐，故其對於上開事件並無過失
    可言云云。惟查：
    (一)按刑法上所謂業務，係指個人基於其社會地位繼續反覆所
      執行之事務，其主要部分之業務固不待論，即為完成主要
      業務所附隨之準備工作與輔助事務，亦應包括在內（最高
      法院71年度台上字第1550號判例參照）。查本件被告甲○○除為設於台北縣板橋市○○路182 巷20號之「德安美語
      短期補習班」名義負責人外，實際上亦負責該補習班之營
      運，並在該補習班內從事安排課程、照顧學童等行政業務
      等情，為被告所自承，核與證人即被害人兒童鄭００、證
      人楊００、乙○○等人在本院證述情節相符，是前開補習
      班學童於下課時間之活動，或等候家長接回前在補習班內
      之安全照護，均應屬被告之業務範圍，合先敘明。
    (二)查本件被告於上開時、地，明知兒童鄭００未食用晚餐，
      竟囑咐鄭００自行外出穿越馬路購買湯麵充飢，待鄭００
      購買湯麵返回補習班後，復任令鄭００獨自在教室中食用
      ，未派教職人員於現場照顧等情，亦為被告所自承，核與
      下列證人所證述之情節相符：
      1.證人鄭００於本院審理中證稱：94年5 月5 日，我是從
        下午4 時到晚上6 時30分在上開補習班上安親班，再從
        下午6 時40分到晚上8 時40分在上開補習班上美語；那
        天我有訂晚餐，但被告巫主任忘記了，所以我一直到美
        語班下課後，才就告訴巫主任說我肚子餓，要吃晚餐，
        主任就叫我到去安親班對面的麵攤去買麵，還給我2 、
        30元。我就去買湯麵，是剛煮好的，用塑膠袋裝好，並
        給我1 個白色保力龍碗，讓我帶回去，我就帶回安親班
        ，並在安親班裡的長頸鹿美語的第一間美語教室內用餐
        ，當時教室裡面沒有其他老師，教室內的椅子是活動的
        桌面，我把麵放在桌上。當天有一位同學丙○○帶卡帶
        、電視遊樂器到安親班，後來卡帶不見了，那時候只有
        我、丙○○、乙○○三個人在上開教室，丙○○懷疑是
        我偷的，就叫乙○○搜我的身體，乙○○伸手過來時，
        可能是要搜我放在我背後椅子上的書包，結果乙○○的
        手就碰到放在桌上的保力龍碗，保力龍碗就打翻了，湯
        、麵就倒下來，灑到我的左大腿上；我覺得很痛、很燙
        ，就把麵撥到地上，然後走出教室去櫃檯找主任，那時
        候我就哭了，主任就打電話給我媽媽，媽媽就說她在安
        親班附近，1 、2 分鐘就過來，巫主任就在我旁邊一直
        用手搧風，後來我的小舅舅和我媽媽一起開車過來，就
        將我趕快扶上車，去亞東醫院，巫主任就騎機車跟在後
        面去醫院等語（見本院卷第105-109 頁）。
      2.證人乙○○於本院審理中證稱：我於94年5 月5 日下午
        4 至7 時在上開補習班上安親班，因為我評量寫的比較
        慢，所以留在補習班內比較晚，丙○○那天有上美語班
        ，是從晚上6 時40分到8 時40分才下課，丙○○下課我
        就到美語教室找丙○○，想叫他陪我回家。當時丙○○
        說懷疑鄭００有無拿他的卡帶，叫我去搜鄭００書包看
        有沒有他的卡帶，我就走過去想要搜鄭００時，不小心
        碰到鄭００的麵，就打翻了等語（見本院卷第120-122
        頁）。
    (三)被告雖辯稱其所經營之補習班不負責提供學童晚餐，故其
      本件無過失可言云云，惟查：前開被告所經營之補習班，
      確有提供學童自下午4 時許至6 時許之安親班課程，及自
      晚上6 時40分至8 時40分之美語班課程，已如前述。是衡
      諸常情，若學童先上下午之安親班，再上晚上之美語班，
      應無餘瑕可以返家吃晚飯，顯然必需在前開補習班內食用
      晚餐；而被告亦坦承其補習班可接受家長之委託代學童訂
      晚餐（見本院卷第113 頁），此核與證人即告訴人楊００
      於本院審理中證稱：上開補習班會幫學童訂晚餐，通常是
      訂補習班隔壁的水餃，只是餐費不包括在補習費之內，必
      須另外算，由家長另外付給補習班等語相符（見本院卷第
      114 、117 頁）。由此可見，上開補習班內有學童食用晚
      餐之事，實為該補習班經常性之情狀，並非不可預料之突
      發狀況，是姑不論學童之晚餐係其自行攜帶便當、自行出
      外購買或由補習班所代訂，被告既身為該補習班之實際負
      責人，則學童於其補習班內食用晚餐之安全維護自屬其附
      隨之義務無疑。從而，本件被告辯稱：因其所經營之補習
      班不提供學童晚餐，故對於前開學童食用晚餐時所發生之
      傷害並無過失責任云云，顯非可採。
    (四)再查，本件兒童鄭００於94年5 月5 日晚間8 時40分許，
      已向被告表明肚子餓，想吃晚餐，被告非但不代為安排，
      反提供金錢，指示年僅10歲之鄭００自行外出穿越馬路至
      對面之麵攤買麵果腹，是被告顯然已明知兒童鄭００有可
      能購買內有高溫湯汁之湯麵食用，而10歲左右之兒童於食
      用晚餐時，若無教職人員看護，極有可能因彼此嬉鬧造成
      湯麵打翻燙到人之危險；且高溫湯汁若不慎潑灑於兒童之
      皮膚，會造成嚴重之燒燙傷等情，亦為一般人均具備之常
      識；而案發當時並無不能注意之特別情狀，詎被告竟疏未
      注意，未命鄭００應在教職人員視線可及之範圍內用餐；
      亦未派遣任何教職人員在場看護，即任由鄭００及其他二
      名同學在教室內食用高溫湯麵及嬉戲，致因兒童間互相嬉
      鬧、爭執，不慎打翻上開湯麵造成鄭００之傷害，足認被
      告前開未盡注意義務之不作為，顯有過失至明。
    (五)又被害人即兒童鄭００受有事實欄第一段所述之左大腿二
      度燒燙傷等之傷害，有亞東醫院之診斷證明書1 紙及照片
      4 幀在卷足憑（94年度交查字第1466號卷宗第4-6 頁），
      可見被告之過失與鄭００之傷害結果間，顯有相當因果關
      係，被告自應負業務過失傷害之罪責無疑。
    (六)此外，並有長頸鹿美語中心繳費收據2 件附卷可稽（本院
      卷第129-130 頁）。本件事證明確，被告犯行堪予認定。
二、查被告行為後，刑法部分條文業於94年1 月7 日修正，同年
    2 月2 日公布，95年7 月1 日施行，現行刑法第2 條第1項
    規定：「行為後法律有變更者，適用行為時之法律，但行為
    後之法律有利於行為人者，適用最有利於行為人之法律。」
    而刑法第284 條第2 項業務過失傷害罪之法定刑含科處罰金
    部分。而95年6 月14日修正公布，同年7 月1 日施行之刑法
    施行法增訂第1 條之1 規定：「中華民國九十四年一月七日
    刑法修正施行後，刑法分則編所定罰金之貨幣單位為新臺幣
    。九十四年一月七日刑法修正時，刑法分則編未修正之條文
    定有罰金者，自九十四年一月七日刑法修正施行後，就其所
    定數額提高為三十倍。但七十二年六月二十六日至九十四年
    一月七日新增或修正之條文，就其所定數額提高為三倍」，
    另刑法第33條第5 款修正為：「主刑之種類如下：五、罰金
    ：新臺幣一千元以上，以百元計算之」；而依被告行為時之
    刑罰法律，罰金係以銀元為單位，並依罰金罰鍰提高標準條
    例第1 條前段規定之提高倍數10倍及修正前刑法第33條第5
    款規定之罰金最低額1 元計算；是比較修正前、後之法律規
    定，罰金最高額經換算後之結果並無二致，惟就罰金最低額
    部分，依新法規定為新臺幣1 千元；依舊法規定則為銀元1
    元（即新台幣3 元）。因此，比較上述修正前、後之刑罰法
    律，自以被告行為時關於科處罰金刑之法律較有利於被告。
三、又被告行為後，刑法第41條亦已修正，原刑法第41條第1 項
    前段規定：「犯最重本刑為五年以下有期徒刑以下之刑之罪
    ，而受六個月以下有期徒刑或拘役之宣告，因身體、教育、
    職業、家庭之關係或其他正當事由，執行顯有困難者，得以
    一元以上三元以下折算一日，易科罰金。」，另被告行為時
    之易科罰金折算標準，依修正前罰金罰鍰提高標準條例第2
    條前段（現已刪除）之規定，就其原定數額提高為100 倍折
    算1 日，則被告行為時之易科罰金折算標準，應以銀元100
    元至300 元折算1 日，經折算為新臺幣後，係以新臺幣300
    元至900 元折算為1 日。惟95年7 月1 日修正公布施行之刑
    法第41條第1 項前段則規定：「犯最重本刑為五年以下有期
    徒刑以下之刑之罪，而受六個月以下有期徒刑或拘役之宣告
    者，得以新臺幣一千元、二千元或三千元折算一日，易科罰
    金。」比較修正前後之易科罰金折算標準，亦以95年7 月1
    日修正公布施行前之規定，較有利於被告，則依刑法第2條
    第1 項前段規定，自應適用修正前之刑法第41條第1 項前段
    規定，定其易科罰金之折算標準。
四、核被告甲○○所為係犯刑法第284 條第2 項之業務過失傷害
    罪。爰審酌被告並無前科，素行良好，此有臺灣高等法院被
    告前案紀錄表1 紙附卷可按，考量其本件未注意學童食用晚
    餐時之安全，致同學嬉鬧造成兒童鄭００受傷之過失程度，
    犯罪造成被害人左大腿二度燒燙傷之危害非輕，且被告犯後
    否認犯行，態度不佳，復尚未與被害人達成和解，賠償被害
    人之損害等一切情狀，量處如主文所示之刑，並諭知易科罰
    金之折算標準，以示懲儆。
據上論斷，應依刑事訴訟法第299 條第1 項前段，刑法第2 條第
1 項前段、第284 條第2 項、修正前刑法第33條第5 款、第41條
第1 項前段，罰金罰鍰提高標準條例第1 條前段、修正前同條例
第2 條，判決如主文。
本案經檢察官張誌洋到庭執行職務。
中    華    民    國    95    年    9     月    15    日
                  刑事第五庭審判長法  官  陳坤地
                                  法  官  李麗珠
                                  法  官  許映鈞
以上正本證明與原本無異。
如不服本判決，應於送達後10日內向本院提出上訴狀（須附繕本
）。
                                  書記官  呂苗澂
中    華    民    國    95    年    9     月    15    日
附錄本案所犯法條全文
中華民國刑法第284條
因過失傷害人者，處6 月以下有期徒刑、拘役或500 元以下罰金
，致重傷者，處1 年以下有期徒刑、拘役或500 元以下罰金。
從事業務之人，因業務上之過失傷害人者，處1 年以下有期徒刑
、拘役或1 千元以下罰金，致重傷者，處3 年以下有期徒刑、拘
役或2 千元以下罰金。


司法院資訊處製作；財團法人民間司法改革基金會備份。
